【裁判字號】    95,訴,260
【裁判日期】    951103
【裁判案由】    妨害自由等
【裁判全文】
臺灣彰化地方法院刑事判決               95年度訴字第260號
公  訴  人  臺灣彰化地方法院檢察署檢察官
被      告  丁○○
選任辯護人  鄭志明律師
被      告  戊○○
            甲○○
上列被告等因妨害自由等案件，經檢察官提起公訴（95年度偵字
第491 號），本院判決如下：
    主  文
丁○○共同以非法方法剝奪人之行動自由，處有期徒刑陸月，如
易科罰金，以銀元佰元折算壹日。
戊○○共同以非法方法剝奪人之行動自由，累犯，處有期徒刑壹
年。
甲○○共同以非法方法剝奪人之行動自由，處有期徒刑肆月，如
易科罰金，以銀元佰元折算壹日。
    犯罪事實
一、戊○○曾於民國90年間，因妨害公務案件，經臺灣臺中地方
    法院以89年度易字第4267號刑事判決判處有期徒刑3 月確定
    ，並於90年4 月3 日易科罰金執行完畢。丁○○前於86、87
    年間借款新臺幣（下同）300 餘萬元予黃福連，竟為達催討
    債務之目的，以討回債款六比四分帳之代價，委託戊○○處
    理上開債務，並與戊○○、甲○○、辛○○（另案偵查中）
    、己○○（另案偵查中）及另一真實姓名、年籍均不詳之人
    ，共同基於妨害自由之犯意聯絡，(一)於95年1 月5 日約上午
    7 時50分，先由戊○○、辛○○駕駛車牌號碼Z7—1386號自
    用小客車至黃福連之子丙○○位於南投縣竹山鎮福興里中興
    巷1 號住處，戊○○並手持置放在丙○○住處門邊不詳人所
    有之長柄鐮刀1 支敲打該處大門迫使丙○○開門後，戊○○
    即要求丙○○以家中電話與丁○○聯繫商議清償上開債務事
    宜。戊○○復向丙○○嚇稱：「如果不從要殺害你及你父母
    」等語，並作勢要毆打丙○○，迫使丙○○上車，途中戊○○並以行動電話通知丁○○前往至臺中市○○區○○路某處
    之「龍董檳榔攤」會合，丁○○則由不知情之真實姓名、年
    籍均不詳之友人駕車載抵上揭會合處後，戊○○不准丙○○
    離去，並由丁○○、戊○○、辛○○將丙○○帶至臺中市○○區○○路某處統一超商騎樓下，要求丙○○以公共電話與
    在大陸地區之丙○○之母聯繫，丙○○撥打電話時，戊○○
    並出手拉扯丙○○衣領及拍打丙○○頭部，且恐嚇稱：「你
    要搞清楚狀況，如果再不配合，要交給手下年輕人處理」等
    語，復由丁○○、戊○○輪流接聽電話與丙○○之母商談清
    償債務事宜，推由戊○○在電話中對丙○○之母黃林金蓮恐
    嚇稱：「你兒子現在被我抓到，如不還錢，會很嚴重」等語
    ，使黃林金蓮心生畏懼，致生危害於其安全（前開對黃林金
    蓮恐嚇部分，僅丁○○、戊○○2 人間有犯意聯絡及行為分
    擔）。後戊○○、丁○○、辛○○再帶丙○○共乘前揭自用
    小客車至臺中市火車站附近處，先讓辛○○下車搭乘火車至
    苗栗縣三義地區。(二)再由戊○○、丁○○於同日上午10時許
    ，駕車將丙○○帶至位於臺中市干城車站附近之和平公園處
    ，與甲○○會合。由戊○○、甲○○在臺中市和平公園，分
    別對丙○○恐嚇稱：「現場的人都是我帶的，均為通緝犯，
    不差這一案」、「好好配合處理債務，要搞清楚狀況，如果
    不配合，就將你帶至山區，讓你了解他們怎麼辦事，而且看
    不見明天的太陽」等語，戊○○並喝令丙○○交出身上財物
    ，代黃福連清償部分上揭債務（主觀上並無為自己或第3 人
    不法所有之意圖），丙○○因受迫乃將其攜帶之皮包交與甲○○，由甲○○自皮包內取出現金15,000元，交與戊○○收
    受。戊○○復在前揭和平公園處，另將上揭現金3,000 元交
    與其不知情之真實姓名年籍不詳之友人收受，餘款現金12,0
    00元戊○○則留置於己身，並以日薪1,000 元之代價，要求
    甲○○再找己○○，稍後共同前往丙○○住處，欲搬取丙○○所有之成衣抵債。(三)同日約上午10時15分許，戊○○喝令
    丙○○上車，與丁○○共同搭乘前揭車輛離開和平公園前往
    臺中市北屯區某泡沫紅茶店，與另一真實姓名、年籍均不詳
    之人會合後，由戊○○、該真實姓名、年籍均不詳之人，在
    該泡沫紅茶店內，分別對丙○○恐嚇稱：「要儘快解決債務
    」、「要你父母儘快出面解決債務」等語，戊○○並將自丙○○處取得之部分現金5,000 元交與丁○○，戊○○則分得
    餘款7000元。嗣戊○○、丁○○與丙○○共同乘坐前揭車輛
    再由該泡沫紅茶店前往和平公園，途中因丁○○另有要事，
    另行搭車離去。戊○○於同日12時許駕車，搭載車內仍有被
    控制行動自由之丙○○，前往臺中火車站接辛○○上車一同
    至和平公園後，戊○○並要求甲○○、己○○共同乘車將丙○○押往丙○○前開住處，搬取成衣以抵償上開債務，惟尚
    未抵達丙○○前揭住處，即於95年1 月5 日下午約1 時許，
    在臺中市○○路○ 段與進德路口即卓家小吃部前，為據報前
    往員警當場查獲，丙○○始遭獲釋，丙○○經以前開違反其
    意願之方式，遭剝奪行動自由之期間，總計約長達5 小時。
二、案經彰化縣警察局彰化分局報請臺灣彰化地方法院檢察署檢
    察官偵查起訴。
    理  由
一、程序部分：
  (一)按被告以外之人於偵查中向檢察官所為陳述，除顯有不可信
    之情況者外，得為證據，刑事訴訟法第159 條之1 第2 項定
    有明文。蓋因檢察官與法官同為司法官署，且檢察官代表國
    家偵查犯罪，依法有訊問被告、證人及鑑定人之權力，且須
    對被告有利、不利之情形均應注意，況徵諸實務運作，檢察
    官實施刑事偵查程序，亦能恪遵法定程序之要求，不致有違
    法取證情事且可信度極高，是被告以外之人前於偵查中已具
    結而為證述，除反對該項供述得具有證據能力之一方，已釋
    明「顯有不可信之情況」之理由外，不宜以該證人未能於審
    判中接受他造之反對詰問為由，即遽指該證人於偵查中之陳
    述不具證據能力，方符前揭法條之立法意旨。是證人即被告
    丁○○、戊○○、證人即共犯甲○○、己○○分別於檢察官
    偵查時，經具結所為陳述（參見偵查卷宗第39頁至第52頁）
    ，被告丁○○、戊○○、甲○○均未曾提及檢察官在偵查時
    ，有任何不法取供之情形，是客觀上並無顯不可信之情況，
    前揭證人於偵查中之證言，自均具有證據能力。
  (二)另92年2 月6 日修正公布，於同年9 月1 日起施行之刑事訴
    訟法第158 條之3 規定：「證人、鑑定人依法應具結而未具
    結者，其證言或鑑定意見，不得作為證據」，是自92年9 月
    1 日起，證人除有同法第186 條第1 項規定不得令具結之情
    形外，均應令具結，否則其證言即不具證據能力，不得採為
    判決基礎。而被害人乃被告以外之第三人，本質上屬於證人
    ，其陳述被害經過時，亦應依上揭人證之法定偵查、審判程
    序具結陳述，方得作為證據（最高法院94年度臺上字第5084
    號判決要旨）。又依刑事訴訟法第189 條規定，證人具結應
    簽署結文，此為法定必備之程式。是證人依法應命其具結，
    以擔保證言係據實陳述，若違反具結之規定，未令證人於供
    前或供後具結，其證言即因欠缺程序方面之法定要件，而難
    認為係合法之證據資料。經查：
    1.證人即共犯辛○○於檢察官偵訊中所為之陳述（參見偵查
      卷宗第54頁至第57頁），依卷內資料，該證人雖經檢察官
      於偵訊前，依法告知證人拒絕證言權，而告以具結之義務
      及偽證之處罰，並命其具結，然並未依法定程式簽署結文
      ，是證人辛○○於偵訊中所為之證言，無證據能力。
    2.證人即被害人丙○○於檢察官偵訊中所為之陳述（參見偵
      查卷宗第34頁至第36頁），依卷內資料，該證人並無不得
      令具結之情形，然檢察官並未令其具結，依上開說明，證
      人丙○○於偵訊中所為證言，自無證據能力。
  (三)按被告以外之人包括共犯、共同被告、被害人、證人等，其
    於審判外之言詞或書面陳述，因違反直接審理及言詞審理之
    原則，應令其踐行證人具結程序及使被告有交互詰問之權利
    ，始符合正當法律程序及憲法賦予人民訴訟權及防禦權之旨
    （司法院大法官會議第384 號、第582 號解釋意旨參照）。
    又被告以外之人於審判外之言詞或書面陳述，係傳聞證據，
    原則上並無證據能力，刑事訴訟法第159 條第1 項定有明文
    。本案被害人丙○○、共犯丁○○、戊○○、甲○○、辛○○、己○○分別於司法警察中所為之陳述（參見警卷第1 頁
    至第23頁），屬傳聞證據，且查無得為證據之例外情形，故
    其等於司法警察中所為之陳述，並無證據能力。
二、訊據被告丁○○、戊○○、甲○○固坦承分別有於上揭時地
    與證人丙○○商談債務事宜，惟均矢口否認有妨害自由之犯
    行，(1)被告丁○○辯稱：其委託戊○○處理債務，並要求不
    得抓丙○○，其不知悉戊○○以喝令方式自行將丙○○自南
    投竹山住處帶至臺中市與其對帳，其係經戊○○以電話通知
    前往會合處，丙○○在臺中市與母親電話聯絡時，其未在電
    話中出言恐嚇丙○○之母，其與丙○○等人在和平公園時，
    並未聽見有人出言恐嚇丙○○，嗣由臺中市和平公園前往泡
    沫紅茶店時，因戊○○向其表示有自丙○○處取得15,000元
    ，並將其中5,000 元交與其收受後，其隨即自泡沫紅茶店搭
    車離去，並不知後來發生何事，其亦不認識甲○○、辛○○
    、己○○云云；(2)被告戊○○辯稱：因丁○○委託其處理債
    務，其僅開車載丙○○至臺中與丁○○對帳，並沒有強拉丙○○上車，其僅有輕摸丙○○頭部，並告訴丙○○，因丙○○之雙親積欠他人債務，丙○○應與債權人協調，並無出言
    恐嚇丙○○，嗣因丙○○自己拿出15,000元清償債務，並同
    意以成衣貨物抵償，其才雇請甲○○、己○○前往丙○○住
    處搬運貨物抵償云云；(3)被告甲○○則辯稱：戊○○、辛○○駕車前往至丙○○住處且強拉丙○○上車至臺中過程、丁○○與黃福連間之債務關係，其均不知情，其與己○○係在
    臺中市和平公園，經戊○○雇請共同至南投縣竹山搬運貨物
    之臨時工，丙○○至和平公園時，其不知丙○○行動自由已
    遭人控制，亦未對丙○○恫稱：「好好配合處理債務，否則
    要命手下小弟將你帶至山區，讓你了解他們如何辦事，如不
    儘速清償債務，與家人將看不見明天太陽」等語，當時其有
    向戊○○表示不可以出言恐嚇丙○○，因戊○○喝令丙○○
    交出身上財物代替黃福連清償債務，丙○○才交出所攜帶之
    皮包，戊○○叫丙○○將皮包交給其處理時，其向戊○○、
    丙○○表示：「這錢不是我的」等語，係由戊○○自行處理
    ，其並無處理或接觸該金錢云云。惟查：
  (一)被告丁○○委託被告戊○○處理被害人丙○○之父積欠被告
    丁○○之債務390 萬元，且被告戊○○催討債務所得款項，
    以六比四分帳方式計算報酬，被告戊○○乃於95年1 月5 日
    約上午7 時50分，邀同證人即共犯辛○○，一同前往被害人
    丙○○前揭住處，向被害人丙○○催討其父積欠被告丁○○
    之債務等情，業據被告丁○○、戊○○於本院審理時供承不
    諱。又證人丙○○於本院審理中具結證述：因其父黃福連積
    欠丁○○債務，當日上午約7 時50分，戊○○、辛○○駕車
    至其前揭住處，戊○○要求其以家中電話與丁○○聯繫商議
    清償上開債務事宜等語（參見本院95年10月18日審判筆錄）
    ；另證人辛○○於本院審理中亦證述：其經戊○○邀約而於
    95年1 月5 日上午某時一同至丙○○住處，戊○○下車後，
    手持置放在丙○○住處門邊之長柄鐮刀刀柄，敲打丙○○住
    處大門，丙○○開門後，戊○○要求丙○○以電話與丁○○
    聯繫，丙○○在電話中表示：「錢是父親所欠與其無關」，
    戊○○則搶過電話向丁○○表示：「你委託我了，就讓我處
    理好了」（參見本院95年10月3 日審判筆錄）等語屬實，且
    有臺灣商業銀行霧峰分行支票正本、影本共計13張、本票1
    張、委託授權書1 紙（參見警卷第41頁至第44頁、第46頁）
    附卷可參，足徵被告丁○○委託被告戊○○處理債務，由被
    告戊○○、共犯辛○○共同前往被害人丙○○上揭住處，係
    為向被害人丙○○追討其父積欠被告丁○○債務之事實，堪
    以認定。至證人辛○○雖於本院審理中證述：當日戊○○打
    電話僅表示找其外出辦事情，其至現場才知悉係處理債務云
    云，爰審酌常人對於有人邀約出外辦事，依社會常情，當會
    詢問邀約者有關外出處理事務之內容或性質，俾以衡量自己
    是否有能力足以處理相關事務，再行決定是否同意邀約者之
    請求，然證人辛○○對於被告戊○○電話邀約共同外出辦事
    ，竟未向被告戊○○詢問處理事務相關內容，隨即自願與被
    告戊○○乘車前往，顯與一般社會常情有違，是證人辛○○
    應係被告戊○○為向被害人丙○○以上揭暴力方式追討積欠
    被告丁○○債務，而聯絡共同前往之人，證人辛○○上揭證
    述，應係卸責之詞，不足採信。
  (二)被告戊○○、證人辛○○共同至被害人丙○○前揭住處，將
    被害人丙○○押至臺中市與被告丁○○進行商討清償債務事
    宜，再將證人丙○○押往臺中市和平公園途中，證人辛○○
    先下車離去之事實，業據證人丙○○於本院審理中具結證述
    ：當日約上午7 時50分，戊○○、辛○○駕車抵達其住處後
    ，戊○○手持長柄鐮刀敲打其住處大門，迫使其開門後，戊○○即要求其以家中電話與丁○○聯繫商議清償上開債務事
    宜，其在電話中向丁○○表示不清楚債務內容，商請丁○○
    與其父母協調清償事宜後。戊○○則喝令其上車至臺中市某
    處大樓，丁○○則由另一人駕車載抵會合處，戊○○不准其
    離去，並要求其在臺中市某大樓騎樓下以公共電話與在大陸
    地區之母聯繫，且出手拉扯其衣領及拍打其頭部，並嚇稱：
    「你要搞清楚狀況，如果再不配合，要交給手下年輕人處理
    」等語，復由丁○○、戊○○輪流以電話與其母親商談清償
    債務事宜，後其又被戊○○、丁○○、辛○○帶至臺中市火
    車站附近處，讓辛○○先下車搭乘火車離去（參見本院95年
    10 月18 日審判筆錄）等語；證人辛○○於本院審理中證述
    ：當日丙○○開門後，戊○○即要求丙○○以電話與丁○○
    聯繫，丙○○在電話中表示：「錢是父親所欠與其無關」等
    語，戊○○則搶過電話向丁○○表示：「你委託我了，就讓
    我處理好了」等語，並出言恐嚇並作勢要毆打丙○○，迫使
    丙○○上車一同至臺中，途中戊○○以行動電話通知丁○○
    前往臺中市○○路某處之「龍董檳榔攤」會合，丁○○抵達
    後，丁○○、戊○○要求丙○○以公共電話與丙○○之母聯
    繫，戊○○作勢欲毆打丙○○，且丁○○、戊○○輪流接聽
    電話與丙○○之母商談清償債務事宜，戊○○並在電話中對
    丙○○之母嚇稱：「你兒子現在被我抓到，如不還錢，會很
    嚴重」等語。丁○○在旁並無阻止戊○○為上揭行為，後戊○○駕車載其、丁○○與丙○○至臺中市火車站附近處，讓
    其下車搭乘火車至苗栗縣三義地區離去（參見本院95年10月
    3 日審判筆錄）等語屬實，並有現場照片4 張、監視器翻拍
    照片4 張、彰化縣警察局彰化分局95年1 月11日彰警分通字
    第0940010043號函檢附之中華電信股份有限公司通聯記錄查
    詢系統查詢結果1 紙（參見偵查卷宗第84頁至第87頁、第92
    頁）附卷可參，核屬相符。爰審酌證人丙○○、辛○○所述
    內容大致相符，且證人辛○○係被告戊○○邀約共同處理債
    務之人，當無設詞陷害被告丁○○、戊○○之必要，上揭證
    人所述，應堪採信。又被害人丙○○於突遭陌生男子被告戊○○、證人辛○○前來住處，被告戊○○復手持刀敲打住處
    大門催討債務，並以作勢毆打及出言恐嚇之方式，要求被害
    人丙○○上車至臺中市與被告丁○○商議債務，足以剝奪被
    害人丙○○之自動決定意思之自由。況被害人丙○○打電話
    與母親聯絡時，被告丁○○、戊○○、證人辛○○亦均在場
    ，且被告戊○○不准被害人丙○○離去，就常情而論，如就
    商討償還債務之方式未果，至多僅是毫無交集，大家不歡而
    散而已，縱令更改談判場所或不准被害人丙○○離去，亦無
    助於雙方共識之達成，且當時被害人丙○○亦有意閃避，足
    資證明被害人丙○○確係在被告戊○○、丁○○及證人辛○○仗其人數優勢及被告戊○○恐嚇脅迫情況下，隨同其等外
    出、與其母連繫商討償債等事宜，全在喪失行動自由下所為
    至明。證人辛○○前揭證述，其未參與上揭犯行云云；被告
    戊○○前揭所辯，其未強迫丙○○上車至臺中，亦未出言恐
    嚇並妨害丙○○行動自由云云，核與前揭事證不符，應係卸
    責之詞，均不足採信。
  (三)被告丁○○辯稱，其委託戊○○處理債務時，有要求戊○○
    不得抓丙○○，不得使用暴力云云。惟查，被告戊○○要求
    被害人丙○○在住處與被告丁○○電話聯絡清償債務事宜，
    被害人丙○○於電話中向被告丁○○聯絡後，戊○○再喝令
    迫使被害人丙○○上車至臺中，途中被告戊○○並以行動電
    話聯絡被告丁○○到場會合等情，業據證人丙○○、辛○○
    於本院審理中證述明確，足資證明被告丁○○已知悉被害人
    丙○○不願出面處理債務，而同意由被告戊○○、證人辛○○將被害人丙○○押往臺中市商討處理債務，而對於被告戊○○、證人辛○○有控制被害人丙○○行動自由等情，始終
    知情；況被告丁○○委託被告戊○○催討債務390 萬元之報
    酬，係將催討債務所得款項，以六比四分帳之方式計算，即
    以156 萬元之代價委請被告戊○○催討債務，已如前述，爰
    審酌被告戊○○於本院審理中，亦自承其係從事農務，不熟
    悉催討債務過程，如被告丁○○非委請被告戊○○以剝奪他
    人行動自由之危險方式討債，當無可能願意以支付高額代價
    ，委請不具有催討債務專業能力之被告戊○○向被害人丙○○催討債務。從而，被告丁○○上揭所辯，顯與常情有違，
    不足採信。
  (四)被告丁○○、戊○○均辯稱，其與被害人丙○○等人在和平
    公園時，並未聽見有人出言恐嚇丙○○云云；被告甲○○辯
    稱，被告丁○○、戊○○與被害人丙○○至和平公園時，其
    不知被害人丙○○行動自由已遭人控制，其亦未對被害人丙○○出言恐嚇云云，惟查：
    1.被告丁○○、戊○○在臺中市火車站讓證人辛○○下車先
      離去後，再將被害人丙○○帶往臺中市和平公園與被告甲○○會合之事實，亦據被告丁○○、戊○○、甲○○分別
      於本院審理中供承不諱，核與證人丙○○於本院審理中具
      結證述：辛○○在臺中火車站下車離去後，戊○○、丁○○再將其帶至臺中市和平公園處，與甲○○會合（參見本
      院95年10月18日審判筆錄）等語相符，此部分之事實，應
      可認定。
    2.證人丙○○於本院審理中具結證述：戊○○、甲○○在臺
      中和平公園分別對其恐嚇稱：「現場的人都是我帶的，均
      為通緝犯，不差這一案」、「好好配合處理債務，要搞清
      楚狀況，如果不配合，就將你帶至山區，讓你了解他們怎
      麼辦事，而且看不見明天的太陽」等語，且戊○○喝令其
      交出身上財物，代父清償部分債務，其因受迫將所攜帶皮
      包交與甲○○，由甲○○自皮包內取出現金15,000元交與
      戊○○（參見本院95年10月18日審判筆錄）等語；核與證
      人即共同被告甲○○(1)於本院審理中具結證稱：當日上午
      約10時許，戊○○下車對丙○○恐嚇稱：「好好配合處理
      債務，否則要命手下小弟帶你至山區，讓你了解他們怎麼
      辦事，而且看不見明天的太陽」時，丁○○則在旁抽煙（
      參見本院95年10月3 日審判筆錄）等語；(2)另於偵訊中則
      證述：戊○○並喝令丙○○交出身上財物，代父清償部分
      債務，丙○○因受迫而將其攜帶皮包交與甲○○，由甲○○自皮包內取出現金15,000元，交與戊○○收受（參見偵
      查卷宗第44頁至第45頁）等語相符，又被害人丙○○之行
      動自由，業經被告丁○○、戊○○及證人辛○○控制，已
      如前述，而被告戊○○、甲○○復於被害人丙○○行動自
      由遭人控制下，在臺中市和平公園處，分別出言嚇稱被害
      人丙○○，被告甲○○並取走被害人丙○○身上現金交由
      被告戊○○以抵償債務之事實，亦堪認定。從而，參酌證
      人丙○○前揭證述內容觀之，被告戊○○、丁○○將被害
      人丙○○押至臺中市和平公園後，被告甲○○再為加入參
      與上揭妨害自由犯行之事實，應堪認定。至被告甲○○於
      本院審理中辯稱，其並無出言恐嚇被害人丙○○，亦未向
      丙○○拿取金錢云云，核與證人即被告戊○○於偵訊中所
      述、證人丙○○前揭證述內容不符，不足採信。是被告丁○○、戊○○、甲○○上揭辯詞，核與前揭事證不符，應
      屬臨訟卸責之詞，均不足採信。
  (五)被告丁○○、戊○○在臺中市和平公園與被告甲○○會合，
    後，再將被害人丙○○帶離臺中市和平公園前往臺中市北屯
    區某泡沫紅茶店，與另一真實姓名、年籍均不詳之人會合，
    被告戊○○並將前揭自被害人丙○○處取得之現金5,000 元
    交與被告丁○○，嗣被告戊○○、丁○○與被害人丙○○共
    同乘車再由該泡沫紅茶店前往臺中市和平公園，途中因被告
    丁○○另有要事，另行搭車離去，被告戊○○則於同日12時
    許駕車分別前往臺中火車站、臺中和平公園接辛○○、甲○○、己○○上車之事實，亦據被告丁○○、戊○○、甲○○
    分別於本院審理中供承不諱，核與證人丙○○於本院審理中
    具結證述內容（參見本院95年10月18日審判筆錄）相符，此
    部分之事實，應可認定。
  (六)又證人即被害人丙○○於本院審理中具結證述：其等在和平
    公園停留約15分鐘後，戊○○則喝令其上車，與丁○○共同
    乘車離開和平公園前往臺中市某泡沫紅茶店，與另一不詳姓
    名之人會合後，戊○○與該不詳姓名之人，在泡沫紅茶店內
    分別對其恐嚇稱：「要儘快解決債務」、「要你父母儘快出
    面解決債務」等語，嗣其與戊○○、丁○○共同乘車再由該
    泡沫紅茶店前往和平公園，途中丁○○另行搭車離去，戊○○復駕車至臺中火車站接辛○○至和平公園後，戊○○另要
    求甲○○、己○○共同乘車前往其住處，搬取成衣以抵償債
    務，嗣經警方於95年1 月5 日下午據報查獲，其始遭獲釋，
    警方並自戊○○身上幫其取回7,000 元（參見本院95年10月
    18日審判筆錄）等語，且有贓物認領保管單1 紙（參見警卷
    第33頁）在卷可參，核與證人丁○○於偵訊中具結證述：其
    在前揭泡沫紅茶店時，戊○○有將前揭自丙○○處取得之現
    金5,000 元交與其收受，戊○○則分得7000元（參見偵查卷
    宗第95頁）等語；證人戊○○於本院審理中證述；其與丁○○、丙○○共乘車再由該泡沫紅茶店前往和平公園，途中丁○○因其另有要事，另行搭車離去（參見本院95年10 月3日
    審判筆錄）等語相符。是被害人丙○○復為被告丁○○、戊○○由臺中市和平公園帶往臺中市北屯區某泡沫紅茶店期間
    ，被告戊○○並將自被害人丙○○處取得抵償債務現金5,00
    0 元，交與被告丁○○，再喝令被害人丙○○上車至臺中市
    和平公園，與被告甲○○、證人己○○會合之事實，應堪認
    定。至證人戊○○於本院審理中證述，其交付5,000 元現金
    係丁○○向其借貸云云，核與前揭事證不符，不足採信。
  (七)又被害人丙○○坐上被告戊○○所駕駛之車輛後，身旁尚有
    證人辛○○、己○○，其等並向被害人丙○○表示不怕其逃
    走，並均知悉被害人丙○○之行動自由已被控制等情，業據
    證人丙○○於本院審理中證述屬實（參見本院95年10月18日
    審判筆錄），是被告戊○○、甲○○與證人辛○○、己○○
    等人，確係仗其人數優勢，意在控制被害人丙○○之行動自
    由，且被害人丙○○前遭被告戊○○、甲○○等人出言恐嚇
    之情況下，交出現金，並隨同其等上車，足見被害人丙○○
    與被告戊○○、甲○○、證人辛○○、己○○等人上車，準
    備前往住處搬運成衣抵償債務之舉，應非本於其自由意志所
    為。另參以證人丙○○前揭證述內容觀之，則被告戊○○、
    丁○○當天將被害人丙○○帶往臺中市北屯區某泡沫紅茶店
    與另一真實姓名、年籍均不詳之人會合；第2 次帶往臺中市
    和平公園與被告甲○○、證人己○○會合，而分別由該真實
    姓名年籍均不詳之人、被告甲○○、證人己○○再為加入參
    與前揭妨害自由犯行之事實，亦應堪認定。
  (八)綜上所述，被告丁○○、戊○○、甲○○所辯，均不足採信
    ，本案事證已臻明確，其等犯行堪以認定。至被告甲○○於
    本院準備程序中，雖聲請傳訊證人庚○○、乙○○證明其僅
    在臺中市和平公園等待雇主雇請之臨時工，並未參與犯案，
    然本案事證，業經本院詳加調查已屬明確，核再無傳訊之必
    要，併此敘明。
三、查被告丁○○、戊○○、甲○○於上揭行為後，刑法業於94
    年2 月2 日修正公布，95年7 月1 日起施行，如附表所示之
    條文業經修正。按行為後法律有變更者，適用行為時之法律
    ，但行為後之法律有利於行為人者，適用最有利於行為人之
    法律，修正後刑法第2 條第1 項定有明文。此條規定係規範
    行為後法律變更所生新舊法律比較適用之準據法，本身尚無
    新舊法比較之問題，於新法施行後，應一律適用新法第2 條
    第1 項之規定，為「從舊從輕」之比較。再按本次法律變更
    ，比較時應就罪刑有關之共犯、未遂犯、牽連犯、連續犯、
    結合犯，以及累犯加重、自首減輕暨其他法定加減原因（如
    身分加減）與加減例等一切情形，綜其全部罪刑之結果而為
    比較（最高法院95年5 月23日95年度第8 次刑庭會議決議參
    照），其比較理由及結果均詳如附表，先予敘明。
四、核被告丁○○、戊○○、甲○○上揭以非法方法剝奪被害人
    丙○○部分所為，均係犯刑法第302 條第1 項之以其他非法
    方法剝奪行動自由罪；被告丁○○、戊○○前揭於電話中恐
    嚇被害人黃林金蓮部分所為，因與妨害被害人丙○○自由之
    被害法益、對象均非同一，自無法為其等妨害自由之犯行所
    吸收，被告丁○○、戊○○此部分之犯行，均係犯刑法第30
    5 條之恐嚇危害安全罪。又刑法第302 條之妨害自由罪，係
    妨害他人自由之概括的規定，故行為人具有一定目的，以非
    法方法剝奪人之行動自由者，除法律別有處罰較重之規定，
    應適用各該規定處斷外，如以使人行無義務之事，或妨害人
    行使權利為目的，而其強暴、脅迫復已達於剝奪人行動自由
    之程度，即祇成立本罪，不應再依同法第304 條論處。誠以
    此項使人行無義務之事，或妨害人行使權利之低度行為，應
    為剝奪人行動自由之高度行為所吸收，不能以其目的係在使
    人行無義務之事，或妨害人行使權利，認為係觸犯刑法第30
    2 條第1 項及第304 條第1 項之二罪名，依同法第55條，從
    一重處斷（最高法院92年度臺上字第6560號判決要旨參照）
    。另刑法第302 條之妨害自由罪，原包括私禁及以其他非法
    方法剝奪人之行動自由而言，所謂非法方法，當包括強暴、
    脅迫等情事在內。若以水果刀強押被害人上其所駕駛之自用
    轎車，剝奪其行動自由，並於車行途中，被害人要求迴車，
    並表示如不迴車，即跳車云云，而於妨害自由行為繼續中，
    嚇稱如跳車即予輾死等語。自屬包含於妨害被害人行動自由
    之同一意念之中，縱其所為，合於刑法第305 條恐嚇危害安
    全之情形，仍應視為剝奪行動自由之部分行為，不另構成該
    條之罪（最高法院74年臺上字第2404號判例要旨、同院95年
    度臺上字第4212號判決參照）。被告丁○○、戊○○及證人
    辛○○自被害人丙○○住處強押被害人丙○○外出商談清償
    債務；被告甲○○、證人己○○、真實姓名、年籍均不詳之
    人分別於臺中市和平公園、泡沫紅茶店後之行為參與，並喝
    令被害人丙○○上車，迄至為警查獲止，被告丁○○、戊○○、甲○○等人之目的，均係使被害人丙○○清償欠款，是
    被告丁○○、戊○○、甲○○於此期間內之強制及恐嚇之行
    為，自屬包含於妨害行動自由之同一意念之中，其等所為，
    雖合於刑法第305 條恐嚇危害安全及第304 條強制罪之情形
    ，仍應視為剝奪行動自由之部分行為，不再論罪，公訴意旨
    誤認上揭罪名間，應有牽連關係云云，尚有未恰。又刑法第
    346 條第1項 之恐嚇取財罪，係以意圖為自己或第3 人不法
    所有為構成要件之一，若僅以恐嚇方法使人交付財物，而並
    無不法所有意圖，縱令其行為或可觸犯他項罪名，要無由成
    立本條之恐嚇取財罪（最高法院84年度臺上字第4566號判決
    要旨參照）。被告丁○○、戊○○、甲○○等人之目的，均
    係使被害人丙○○清償欠款，已如前述，是被告丁○○、戊○○、甲○○雖有以恐嚇方法使被害人丙○○交付前揭財物
    ，然並主觀上均尚乏為自己或第3 人不法所有意圖，自無構
    成恐嚇取財罪嫌，附此敘明。按共同正犯之意思聯絡，原不
    以數人間直接發生者為限，即有間接之聯絡者，亦包括在內
    。如甲分別邀約乙、丙犯罪，雖乙、丙間彼此並無直接之聯
    絡，亦無礙於其為共同正犯之成立（最高法院77年臺上字第
    2135號判例要旨參照）；刑法上共同正犯之構成所稱意思之
    聯絡，並不限於事前有所謀議，即僅於行為當時（尤其於具
    有行為繼續性質之犯罪類型為然）有共同犯意之聯絡者，亦
    屬之；且其表示之方法，亦不以明示通謀為必要，即相互間
    有默示之合致，亦無不可。上訴人未下手實施犯罪；然其於
    他人實施犯罪之行為繼續中，本於犯意聯絡，推由他人實施
    ，仍無卸共同正犯之責（最高法院81年度臺上字第6765號判
    決要旨參照）。依上揭說明，雖被告丁○○不認識被告甲○○、證人辛○○、己○○，然其等均係被告戊○○所聯絡，
    並先後於被害人丙○○遭剝奪行動自由中加入犯行，已如前
    述，是被告丁○○、戊○○、甲○○與證人辛○○、己○○
    、該在泡沫紅茶店之不詳姓名之人間，就其等參與之部分，
    均互有犯意聯絡及行為分擔，均為共同正犯。復被告丁○○
    、戊○○所犯之上揭妨害自由與恐嚇危害安全二罪間，具有
    方法、目的之牽連關係，應依修正前刑法第55條牽連犯之規
    定，從一較重之刑法第302 條第1 項之罪處斷。另公訴意旨
    雖未敘及被告丁○○、戊○○對被害人黃林金蓮所為之恐嚇
    危害安全犯行，然此部分與前開業經起訴其等所為之妨害自
    由犯行間，具有方法、目的之牽連關係，本院自應併予審理
    ，附此敘明。另查，被告戊○○曾於90年間，因妨害公務案
    件，經臺灣臺中地方法院以89年度易字第4267號刑事判決判
    處有期徒刑3 月確定，並於90年4 月3 日易科罰金執行完畢
    等情，此有臺灣高等法院被告前案紀錄表、臺灣彰化地方法
    院檢察署刑案資料查註紀錄表各1 份存卷可考，其於5 年內
    再犯本案有期徒刑以上之罪，為累犯，應依修正前刑法第47
    條之規定加重其刑。爰審酌被告丁○○僅因被害人丙○○之
    父積欠債務，無法找到被害人丙○○之父，而不循正當民事
    途徑解決債務問題，竟圖憑藉私力，委託被告戊○○夥同被
    告甲○○等數人以強暴或脅迫乃至剝奪行動自由之方式，令
    被害人丙○○屈服，進而清償欠債，其等蔑視法治，對社會
    造成錯誤示範，且危害社會秩序甚鉅，更對被害人之心理造
    成不小傷害，惡性非輕，惟被告丁○○、戊○○、甲○○並
    無持兇器犯案，亦未造成被害人身體受傷，且被告戊○○負
    責聯絡其餘他人，居於主導地位，至被告甲○○則為被告戊○○所僱請，被告丁○○為追討債務，一時失慮等一切情狀
    ，分別量處如主文所示之刑，並就被告丁○○、甲○○部分
    ，均諭知易科罰金之折算標準。至被告戊○○持以敲打被害
    人丙○○住處大門之長柄鐮刀，並未扣案，且非被告戊○○
    所有，業經證人丙○○、被告戊○○分別於本院審理中陳明
    屬實；另扣案之長柄鐮刀2 支、鋸子1 支、被告戊○○名片
    1 盒、臺灣商業銀行霧峰分行支票正本、影本共計13張、本
    票1 張、委託授權書1 紙等物，雖分別係被告丁○○、戊○○所有，然均非屬被告丁○○、戊○○、甲○○供本案犯罪
    所用之物，分別業據證人丙○○、被告丁○○、戊○○、甲○○於本院審理中陳明在卷，且上開物品均非屬違禁物，爰
    均不為沒收之宣告，併此敘明。
據上論斷，應依刑事訴訟法第299 條第1 項前段、刑法第2 條第
1 項前段、第28條（修正前）、第302 條第1 項、第305 條、第
55條（修正前）、第41條第1 項前段（修正前）、第47條（修正
前），罰金罰鍰提高標準條例第1 條前段、第2 條（修正前），
判決如主文。
本案經檢察官吳芙如到庭執行職務。
中    華    民    國    95    年    11    月    3     日
                  刑事第二庭    審判長法  官 李雅俐
                                      法  官 林秉暉
                                      法  官 唐中興
以上正本證明與原本無異。
如不服本判決，應於判決送達後十日內向本院提出上訴狀 (須附
繕本 )。
告訴人或被害人對於判決如有不服具備理由請求檢察官上訴者，
其上訴期間之計算係以檢察官收受判決正本之日期為準。以上證
中    華    民    國    95    年    11    月    3    日
                                      書記官 施惠卿
【附錄本案判決論罪科刑法條全文】：
中華民國刑法第302條
私行拘禁或以其他非法方法，剝奪人之行動自由者，處5 年以下
有期徒刑、拘役或300 元以下罰金。
因而致人於死者，處無期徒刑或7 年以上有期徒刑，致重傷者，
處3 年以上10年以下有期徒刑。
第 1 項之未遂犯罰之。
中華民國刑法第305條
以加害生命、身體、自由、名譽、財產之事，恐嚇他人致生危害
於安全者，處2 年以下有期徒刑、拘役或300元以下罰金。
【附表】：
┌──┬───────┬───────┬───────┬────┬────┬──────┐
│變更│行為時法（下稱│裁判時法（下稱│   比較理由   │比較依據│比較結果│    備註    │
│事項│舊法）之條文及│新法）之條文及│              │        │何者對行│            │
│    │內容          │內容          │              │        │為人有利│            │
│    │              │              │              │        │        │            │
├──┼───────┼───────┼───────┼────┼────┼──────┤
│共犯│【修正前刑法第│【刑法第28條】│              │        │        │            │
│    │28 條 】      │              │              │        │        │            │
│    │              │              │              │        │        │            │
│    │二人以上共同實│二人以上共同實│1.新法將共同正│刑法第2 │本案無論│            │
│    │施犯罪之行為者│行犯罪之行為者│  犯之範圍予以│條第1項 │適用何者│            │
│    │，皆為正犯。  │，皆為正犯。  │  限縮，不及於│前段    │均成立共│            │
│    │              │              │  「陰謀」、「│        │同正犯，│            │
│    │              │              │  預備」等行為│        │是以新法│            │
│    │              │              │  階段。      │        │並未較有│            │
│    │              │              │2.刑法第28條有│        │利被告，│            │
│    │              │              │  關共同正犯規│        │應逕適用│            │
│    │              │              │  定，僅作文字│        │修正前行│            │
│    │              │              │  修正，對於狹│        │為時之舊│            │
│    │              │              │  義共同正犯（│        │法。    │            │
│    │              │              │  指有犯意聯絡│        │        │            │
│    │              │              │  及行為分擔之│        │        │            │
│    │              │              │  數行為人）之│        │        │            │
│    │              │              │  認定，不生任│        │        │            │
│    │              │              │  何影響。    │        │        │            │
│    │              │              │              │        │        │            │
├──┼───────┼───────┼───────┼────┼────┼──────┤
│累犯│【修正前刑法第│【刑法第47條第│              │        │        │            │
│要件│47條】        │1項】         │              │        │        │            │
│變更│              │              │              │        │        │            │
│    │受有期徒刑之執│受徒刑之執行完│1.舊法於徒刑執│因本案再│因本案再│            │
│    │行完畢，或受無│畢，或一部之執│  行完畢或一部│犯者為故│犯者為故│            │
│    │期徒刑或有期徒│行而赦免後，5 │  之執行而赦免│意犯罪，│意犯罪，│            │
│    │刑一部之執行而│年以內故意再犯│  後，5 年內故│新舊法規│新舊法規│            │
│    │赦免後，5年以 │有期徒刑以上之│  意或過失再犯│定並無何│定並無何│            │
│    │內再犯有期徒刑│罪者，為累犯，│  有期徒刑以上│不同，新│不同，新│            │
│    │以上之罪者，為│加重本刑至二分│  之罪者，均為│法並無較│法並無較│            │
│    │累犯，加重本刑│之一（第47第1 │  累犯；新法則│有利於被│有利於被│            │
│    │至二分之一。  │項）。        │  僅於故意犯罪│告，應適│告，應適│            │
│    │              │              │  ，始構成累犯│用修正前│用修正前│            │
│    │              │              │  。          │行為時之│行為時之│            │
│    │              │              │2.然如再犯者係│舊法。  │舊法。  │            │
│    │              │              │  故意犯罪，新│        │        │            │
│    │              │              │  舊法規定並無│        │        │            │
│    │              │              │  何不同，新法│        │        │            │
│    │              │              │  並無較有利於│        │        │            │
│    │              │              │  被告，應適用│        │        │            │
│    │              │              │  修正前行為時│        │        │            │
│    │              │              │  之舊法。    │        │        │            │
├──┼───────┼───────┼───────┼────┼────┼──────┤
│罰金│【罰金罰鍰提高│【刑法施行法第│              │        │        │            │
│刑貨│標準條例第1 條│1 條之1 第1項 │              │        │        │            │
│幣單│前段、第5 條】│、第2 項】    │              │        │        │            │
│位之│              │              │              │        │        │            │
│變更│依法律應處罰金│中華民國94年1 │刑法之貨幣單位│刑法第2 │經按現行│            │
│    │、罰鍰者，就其│月7 日法修正施│由「元（指銀元│條第1 項│法規所定│            │
│    │原定數額得提高│行後，刑法分則│）」變更為「新│前段    │貨幣單位│            │
│    │為2 倍至10倍（│編所定罰金之貨│臺幣」，且刑法│        │折算新臺│            │
│    │刑法乃係定明10│幣單位為新臺幣│分則之罰金數額│        │幣條例第│            │
│    │倍）。第1 條所│。94年1 月7 日│，亦視該分則先│        │2 條之規│            │
│    │定得提高倍數之│刑法修正時，刑│前曾修正與否，│        │定折算後│            │
│    │規定，於本條例│法分則編未修正│而分別提高3 或│        │等值，是│            │
│    │修正後制定之法│之條文定有罰金│30倍。        │        │以新法並│            │
│    │律，不適用之；│者，自94年1 月│              │        │未較有利│            │
│    │本條例修正前公│7 日刑法修正施│              │        │，應逕適│            │
│    │布之法律，於本│行後，就其所定│              │        │用修正前│            │
│    │條例修正後修正│數額提高為30倍│              │        │行為時之│            │
│    │其罰金罰鍰數額│。但72年6 月26│              │        │舊法。  │            │
│    │或法律經全部修│日至94年1 月7 │              │        │        │            │
│    │正而其罰金罰鍰│日新增或修正之│              │        │        │            │
│    │數額未予變更者│條文，就其所定│              │        │        │            │
│    │，亦同。      │數額提高為3 倍│              │        │        │            │
│    │              │。            │              │        │        │            │
├──┼───────┼───────┼───────┼────┼────┼──────┤
│罰金│【修正前刑法第│【刑法第33條第│              │        │        │            │
│刑下│33條第5 款】  │5 款】        │              │        │        │            │
│限變│              │              │              │        │        │            │
│更  │罰金：（銀元）│罰金：新臺幣  │罰金刑之下限，│刑法第2 │舊法    │            │
│    │1 元以上。    │1,000 元以上，│由銀元10元（亦│條第1項 │        │            │
│    │              │以百元計算。  │經提高）即新臺│前段    │        │            │
│    │              │              │幣30元，提高為│        │        │            │
│    │              │              │新臺幣1,000 元│        │        │            │
│    │              │              │。            │        │        │            │
├──┼───────┼───────┼───────┼────┼────┼──────┤
│易科│【修正前刑法第│【刑法第41條第│              │        │        │            │
│罰金│41條第1 項前段│項前段】      │              │        │        │            │
│折算│、修正前罰金罰│              │              │        │        │            │
│標準│鍰提高標準條例│              │              │        │        │            │
│變更│第2 條】      │              │              │        │        │            │
│    │              │              │              │        │        │            │
│    │犯最重本刑為5 │犯最重本刑為5 │易科罰金折算標│刑法第2 │舊法    │            │
│    │年以下有期徒刑│年以下有期徒刑│準由銀元300 元│條第1項 │        │            │
│    │以下之刑之罪，│以下之刑之罪，│即新臺幣900 元│前段    │        │            │
│    │而受6 個月以下│而受6 個月以下│，提高為以新臺│        │        │            │
│    │有期徒刑或拘役│有期徒刑或拘役│幣1,000 元、2,│        │        │            │
│    │之宣告…得以（│之宣告者，得以│000 元或3,000 │        │        │            │
│    │銀元）1 元以上│新臺幣1,000 元│元折算1日。   │        │        │            │
│    │（銀元）3 元以│、2,000 元或  │              │        │        │            │
│    │下折算日，易科│3,000 元折算1 │              │        │        │            │
│    │罰金。依刑法第│日，易科罰金。│              │        │        │            │
│    │41條易科罰金…│              │              │        │        │            │
│    │就其原定數額提│              │              │        │        │            │
│    │高為100 倍折算│              │              │        │        │            │
│    │1 日；法律所定│              │              │        │        │            │
│    │罰金數額未依本│              │              │        │        │            │
│    │條例提高倍數，│              │              │        │        │            │
│    │或其處罰法條無│              │              │        │        │            │
│    │罰金刑之規定者│              │              │        │        │            │
│    │，亦同。      │              │              │        │        │            │    │              │              │。            │        │        │            │
├──┴───┬───┼───────┴───────┴────┴────┴──────┤
│整體比較結果│  舊法│1.因被告戊○○於本案再犯者為故意犯罪，依上揭說明，新法並無較有利│
│            │      │  於被告，應適用修正前刑法第47條。                              │
│            │      │2.牽連犯而予刪除後，在適用上視其具體情形，分別論以想像競合犯或數│
│            │      │  罪併罰予以處斷。如依新法應數罪併罰，而舊法可依裁判上一罪論處，│
│            │      │  被告行為後之新法非有利於被告，仍應適用                        │
│            │      │  被告行為時之舊法。                                            │
│            │      │3.刑法第33條第5 款罰金刑之下限部分，由銀元10元（亦經提高）即新臺│
│            │      │  幣30元，提高為新臺幣1,000 元，應刑法第2 條第1 項前段適用修正前│
│            │      │  行為時之舊法。                                                │
│            │      │4.罰金刑貨幣單位之變更部分，按現行法規所定貨幣單位折算新臺幣條例│
│            │      │  第2 條之規定折算後等值，是以新法並未較有利，應依刑法第2 條第1 │
│            │      │  項前段逕行適用修正前行為時之舊法。                            │
│            │      │5.易科罰金折算標準由銀元300 元即新臺幣900 元，提高為以新臺幣1,00│
│            │      │  0 元、2, 000元或3,000 元折算1 日。是以新法並未較有利，應依刑法│
│            │      │  第2 條第1項前段適用修正前行為時之舊法。                       │
│            │      │6.被告行為後之法律已有變更，經綜合比較結果，適用舊法應對被告並無│
│            │      │  不利，是應依刑法第2 條第1 項前段規定適用舊法。                │
│            │      │                                                                │
└──────┴───┴────────────────────────────────┘


司法院資訊處製作；財團法人民間司法改革基金會備份。
